臺灣花蓮地方法院民事判決
110年度簡上字第47號
上  訴  人  官雪綸  
訴訟代理人  吳秋樵律師
被上訴人    國防部軍備局

法定代理人  吳慶昌  
訴訟代理人  鄭道樞律師
            許正次律師
被上訴人    花蓮縣政府

法定代理人  徐榛蔚  
訴訟代理人  鄭琬薰  
            李國雲  
            邱敬棠  
追加被告    財政部國有財產署

法定代理人  曾國基  
訴訟代理人  儲銀菊  
上列當事人間請求確認通行權存在等事件，上訴人對於民國110
年7月27日本院花蓮簡易庭109年度花簡字第359號第一審判決提
起上訴並為訴之追加，本院於111年4月19日言詞辯論終結，判決
如下： 
    主      文
上訴及追加之訴均駁回。
第二審及追加之訴訴訟費用由上訴人負擔。
    事實及理由
壹、程序部分：
  ㈠按在第二審為訴之變更或追加，因涉及審級利益問題，非經
    他造同意，不得為之。但第255條第1項第2款至第6款情形，
    不在此限，為民事訴訟法第446條第1項前段所明定，並為同
    法第436之1第3項規定於簡易訴訟之上訴程序準用。查上訴
    人於本件審理中追加財政部國有財產署（下稱國產署）為被
    告，備位請求確認上訴人所有花蓮縣○○鄉○○段0000○0000地
    號土地（下稱系爭土地）對於國產署管理之花蓮縣○○鄉○○段
    000000○0000地號土地如附圖三（面積約210平方公尺）或附
    圖四（面積約165平方公尺）所示範圍內有通行權存在；國
    產署並應於上揭通行範圍內容忍上訴人舖設道路等語，顯有
    害於國產署之審級利益及防禦權之保障，國產署亦具狀表示
    不同意上訴人之追加（見本院卷第289-290頁），揆諸上揭
    說明，上訴人之追加已難認適合法。
　㈡至上訴人雖援引最高法院109年度台抗字第1556號民事裁定，
    以民法第787條規定之袋地通行權，規範目的在使袋地發揮
    經濟效用，以達物盡其用之社會整體利益，擴張通行權人之
    土地所有權，令周圍地所有人負容忍之義務，二者間須符合
    比例原則，是通行權人須在通行之必要範圍，擇其周圍地損
    害最少之處所及方法為之。自實質觀之，包含頗強之形成要
    素，法院應依職權認定。法院就各被告以其供通行之共通事
    項情形下，法律雖未規定通行權存在之共同訴訟，對於各被
    告中一人之裁判效力及於他人，惟依上說明，自得類推適用
    民事訴訟法第56條規定，認在通行之必要範圍內，依民事訴
    訟法第446條第1項但書準用255條第1項第5款追加周圍地之
    所有人為被告，以達訴訟目的，而為本件追加合法之據。惟
    本院審酌本件系爭土地可透過系爭廣場對外連通公路，並無
    不可通常使用之情形，而與民法第787條所定之袋地通行權
    要件不符(詳見下列七、㈡所述)，已難認與上揭裁定所指「
    在通行之必要範圍內」得准予追加周圍地之所有人為被告之
    情形相符；暨本件為第二審上訴，基於審級利益之保障，故
    於審核民事訴訟法第446條第1項但書準用第255條第1項第2
    款至第6款之例外情形時，本應限縮解釋，始符合立法本旨
    ，而民事訴訟法第255條第1項第5款之文義既已明定為訴訟
    標的對於數人必須合一確定時，始得追加原非當事人之人為
    當事人，自不宜允上訴人任意類推，而棄當事人審級利益不
    顧等情。是上訴人主張自難認有理由，揆諸上揭㈠之說明，
    上訴人之追加不合法，應予駁回，先予敘明。
貳、實體部分：
一、上訴人於原審起訴主張：上訴人為門牌號碼花蓮縣○○鄉○○街
    00○00號建物（下稱系爭建物）及系爭土地之所有權人，系
    爭土地無適宜之通路連接公路，如欲通行至新城鄉七星街，
    須經過被上訴人國防部軍備局（下稱軍備局）所管理之花蓮
    縣○○鄉○○段0000○0000地號、被上訴人花蓮縣○○○○○○○段0000
    ○0地號等土地上，如附圖一編號A所示之通道（下稱系爭通
    道）對外連通公路，爰依民法第787條、第788條、第767條
    第1項、第2項規定，請求為系爭通道通行權之確認，並請求
    容許上訴人於系爭通道上開設道路並拆除軍備局所管理之圍
    牆（坐落位置如附圖一A部分藍線所示，下稱系爭圍牆）等
    語，並聲明：㈠確認上訴人所有系爭土地就系爭通道有通行
    權存在；㈡軍備局、花蓮縣政府應容許上訴人於系爭通道範
    圍內鋪設道路；㈢軍備局應就附圖一編號A範圍內之系爭圍牆
    ，予以拆除。
二、被上訴人於原審則以：
　㈠軍備局則以：上訴人主張通過1102地號土地，且所主張通行
    寬度係以建築技術規則施工編為立論基礎，然上訴人土地已
    有可滿足一般人車得以進出而連絡通路至公路，即已達通常
    使用，能否解決建築問題，非鄰地通行權之規範設置目的，
    是上訴人以指定建築線需要為由請求通行1102地號土地，即
    屬無據；又國產署管理之1214之1地號土地為國有非公用土
    地，尚得請求租用，是上訴人要求拆除軍備局所管理之1102
    地號土地上牆垣，有權利濫用之虞；且上訴人系爭土地另有
    1214之1地號土地得通行，無需對地形地貌施、加工即可供
    人車通行，毋庸損壞既有建物或犧牲國防安全；又上訴人請
    求通行路段，乃供空軍第五戰術混合聯隊防護巡查車輛通行
    路線及機敏設施防衛腹地使用，倘許上訴人通行，恐衍生入
    侵及竊取機密事件，除增加窺探危險，同時亦減縮基地防衛
    腹地而影響國防安全；況且，上訴人系爭建物坐落於系爭土
    地上，上訴人以該建築對外營業供不特定人旅宿，門口與提
    供公眾停車之廣場連結，任何人車均可自花蓮縣新城鄉七星
    街經該廣場進入系爭土地等語，資為抗辯，並聲明：上訴人
    之訴駁回。
  ㈡花蓮縣政府則以：1103地號土地現狀作為新城鄉公所管理停
    車場通行路徑使用，乃公用需要之交通用地，而在不出具土
    地使用同意、不供指定建築線及不作為建築基地之前提下，
    同意上訴人通行，並無阻擋上訴人通行之事實；另就國產署
    所管理之1214之1地號土地，現並無被占用或有環境髒亂之
    情事發生，而有為國產署圍籬封閉之可能，是上訴人通過該
    地對外通行，並無阻礙等語，資為抗辯，並聲明：上訴人之
    訴駁回。
三、原審以系爭土地為袋地，惟系爭通道並非損害最小之通路為
    由，駁回上訴人之訴。上訴人不服提起上訴，除援引原審之
    答辯外，並補充：
　㈠上訴人主張通行1102地號土地之位置，為軍備局營區位置之
    最邊陲（亦即在圍牆左側、畸零地在巡查路線之外側），並
    非「從中切開或將營區分隔二地」，未占用到營區道路，無
    須任何改建或變更，其上又無任何軍事設施，沒有妨害巡查
    功能之情事，對於軍備局之營區正常使用，未造成任何不便
    。而系爭圍牆老舊，經濟價值甚低，且為磚造、位處土地邊
    陲，拆除與重建之方式簡單、快速且經濟，不礙被上訴人就
    剩餘土地之利用，對軍備局之損害甚為輕微，亦符合上訴人
    對通行之需求。
　㈡原告所有之系爭建物因年代久遠、老舊，又位處花蓮地區斷
    層帶附近（美崙斷層之起點在七星潭），確有改建之必要，
    況經袋地通行申請後，就位於風景區內之建築，除更新可以
    美化市容外，更可促進土地之經濟效益及在地經濟發展，亦
    達兼顧公益效益。原審判決之理由，未提及其他通行之處所
    及方法，亦無以通行距離來衡量所謂之損害即認定上訴人所
    主張之方式「並非最少損害」，顯有違論理法則，理由似嫌
    不備。
  ㈢上訴人現在通行1214之1地號土地，因新城鄉公所興建停車場
    後經常停滿車輛，故上訴人須要從停車場外面步行，或經由
    停車車輛之隙縫中返家，甚為不便，非屬適宜通行之道路，
    況國產署並沒有同意通行，亦無法給予上訴人合法通行之文
    件證明。
  ㈣為此，爰提起上訴，並為上訴聲明：⒈請求廢棄原判決。⒉確
    認上訴人所有系爭土地就系爭通道有通行權。⒊被上訴人應
    容許上訴人於系爭通道範圍內鋪設道路。⒋軍備局應就附圖
    一編號A範圍內之系爭圍牆予以拆除。
四、被上訴人均為答辯聲明：上訴駁回。其等陳述除與原審判決
    書記載相同，茲予引用外，另補充陳述略以：
  ㈠花蓮縣政府：現場已確認上訴人所有之系爭建物前方為寬闊
    廣場空地可開車或步行通過開放性停車場至七星街，已有適
    宜之供公眾使用通路連接公路。曾接獲上訴人之陳情書，並
    回覆上訴人1102之1及部分1103地號土地現況作為新城鄉公
    所管理停車場通行路徑使用，為公用需要之交通用地，爰在
    不出具土地使用同意、不供指定建築線及不作為建築基地之
    前提下，依法同意上訴人通行。而其施作七星潭大橋是為公
    眾利益，因原有道路路幅不足易生交通事故，且以原路線拓
    寬道路須辦理住戶拆遷，對民眾影響甚鉅，爰與軍方研商達
    成共識，在不危害軍事機密前提下採以高架方式通過營區，
    相關保密措施均依軍方需求辦理。原審判決針對「損害最少
    」之爭點及現有狀態即可順利通行之判斷實屬有理。
  ㈡軍備局：系爭土地上有上訴人所有之系爭建物，經營「夏屋
    」民宿，出入口與國產署經管國有土地1234、1214之1地號
    土地連通，此兩筆土地由新城鄉公所鋪設地磚作為停車場，
    任何人均可通行進出，是系爭土地雖與公路隔離，但有進出
    之通路，通行既未受妨礙，並從「夏屋」民宿有經營及旅客
    住宿之事實得知系爭土地能為通常之使用，上訴人即無請求
    通行周圍地之權利。而系爭土地現況以經由1214之1地號土
    地上停車廣場對外聯絡，該土地為一梯型，最窄處寬度在15
    公尺以上，警車、消防車、救護車、工程車均可駛入及迴轉
    ，上訴人以1214之1地號土地現況通行，於其所有系爭建物
    之防火防災需要，亦獲滿足。
五、兩造不爭執之事項（見本院卷第316-317頁）：
  ㈠系爭房地前方有如原審卷第97頁照片所示之廣場（坐落1234
    、1214之1地號土地，下稱系爭廣場）連通公路，上訴人購
    買系爭房地時起迄今，均通行系爭廣場對外連通公路。
　㈡上訴人現得通行系爭廣場對外連通公路，而無受他人阻止之
    情事。　
六、爭點之所在（見本院卷第317頁）：
　  系爭土地依其可通行系爭廣場對外連通公路之使用現況，是
    否符合民法第787條所定「土地因公路無適宜之聯絡，致不
    能為通常之使用」之袋地通行權要件？
七、本院之判斷：　
　㈠按土地因與公路無適宜之聯絡，致不能為通常之使用者，除
    因土地所有人之任意行為所生者外，土地所有人得通行周圍
    地以至公路，民法第787條第1項定有明文。其目的在調和土
    地之相鄰關係，使土地與公路有適宜之聯絡，得為通常之使
    用。至是否有適宜之聯絡，而能為通常之使用，則應依其原
    有狀態判斷之，須斟酌該袋地之位置、地勢、面積、用途、
    社會環境變化等因素為綜合判斷。倘袋地為建地時，並應考
    量其坐落建物之防火、防災、避難及安全需求，始符能為通
    常使用意旨(最高法院108年度台上字第2215號、104年度台
    上字第256號判決參照)。
　㈡上訴人可通行系爭廣場對外連通公路，系爭土地無不可通常
    使用之情形，故不符合民法第787條所定之袋地通行權要件
    。
    ⒈查系爭房地前方有系爭廣場連通公路，上訴人購買系爭房
      地時起迄今，均通行系爭廣場對外連通公路等情，已如前
      揭五、㈠所述。再審視系爭廣場之照片及附圖二所示之空
      照圖（見原審卷第97、99頁），可知系爭廣場型狀近似梯
      型，其底部（即連通公路部分）較寬，頂部較較窄，兩邊
      設有停車格（於系爭房屋及其他現有建物前方則未有停車
      格劃設，以利住戶通行），而扣除停車空間之系爭廣場，
      足供車輛迴轉、倒退。是依系爭土地及系爭廣場之位置、
      面積、用途、社會環境變化等因素為綜合判斷，足認系爭
      廣場已可滿足系爭土地對外通行、防火、防災、避難及安
      全等需求，是系爭土地與公路已有適宜之聯絡甚明。
　　⒉又上訴人現得通行系爭廣場對外連通公路，而無受他人阻
      止之情事，已如前揭五、㈡所述。雖上訴人以：系爭廣場
      非上訴人所有，經常停滿車輛，故上訴人須要從停車場外
      面步行回家，故系爭廣場並非適宜對外通道，並提出系爭
      廣場停車照片1紙為證(見本院卷第401、403頁）。本院審
      酌上訴人所指上情，認系爭廣場於所劃設之停車格外得否
      停放車輛，屬系爭廣場之停車管制問題，上訴人及系爭廣
      場周圍住戶自得尋求主管機關解決，要非系爭土地不能為
      通常使用之據。
　　⒊綜上，上訴人可通行系爭廣場對外連通公路，系爭土地無
      不可通常使用之情形，故不符合民法第787條所定之袋地
      通行權要件。
八、綜上所述，上訴人依民法第787條規定，請求確認系爭土地
    對系爭通道有通行權存在，並請求軍備局及花蓮縣政府容許
    上訴人於系爭通道範圍內鋪設道路，及軍備局應拆除如附圖
    一編號A範圍內之系爭圍牆，俱無理由，不應准許。原審為
    上訴人敗訴之判決，所持理由雖有不同，但結論尚無不合；
    上訴論旨仍執前詞指摘原判決不當，求予廢棄，為無理由，
    應予駁回其上訴。另追加之訴不合法，併予駁回。
九、本件事證已臻明確，兩造其餘攻擊防禦方法及舉證，核與判
    決結果不生影響，爰不逐一論述，併此敘明。
十、據上論結，本件上訴為無理由，依民事訴訟法第436條之1第
    3項、第449條第2項、第78條，判決如主文。
中　　華　　民　　國　　111 　年　　5 　　月　　6 　　日
                  民事第一庭  審判長法  官  范坤棠
　　　　　　　　　　　　　　　　　　法  官  楊碧惠
　　　　　　　　　　　　　　　　　　法  官  李立青
以上正本係照原本作成。
本判決不得上訴。
中　　華　　民　　國　　111 　年　　5 　　月　　11　　日
                                    書記官  洪美雪